【裁判字號】    97,訴,370
【裁判日期】    970429
【裁判案由】    撤銷不動產贈與
【裁判全文】
臺灣板橋地方法院民事判決               97年度訴字第370號
原      告  彰化商業銀行股份有限公司
法定代理人  甲○○
訴訟代理人  丙○○
被      告  丁○○
                      13之3.
            乙○○
上列當事人間請求撤銷不動產贈與事件，於中華民國97年4 月15
日言詞辯論終結，本院判決如下：
    主          文
被告丁○○於中華民國九十六年十一月二十日將如附表所示之不
動產贈與及移轉所有權予被告乙○○之債權行為及物權行為均應
予撤銷。
被告乙○○應將就上開不動產於中華民國九十六年十二月十一日
臺北縣中和地政事務所收件字號九六中登地字第○四七六六一、
○四七六六二、○四七六六三、○四七六六四號及九六中登建字
第○三一二○九號以贈與為原因之所有權移轉登記塗銷。
訴訟費用由被告連帶負擔。
    事 實 及 理 由
壹、當事人之主張：
一、原告方面：
    聲明：被告丁○○於民國96年11月20日將臺北縣中和市○○
    段632 地號土地面積10.92 平方公尺持分322/100000、同地
    段632-1 地號土地面積1.92平方公尺持分322/100000、同地
    段632-2 地號土地面積18.80 平方公尺持分322/100000、同
    地段650 地號土地面積4,511.95平方公尺持分322/100000等
    土地及臺北縣中和市○○路322 號8 樓之2 房屋建號1412號
    所有權全部，贈與及移轉所有權予被告乙○○之行為應予撤
    銷。被告乙○○應將上開不動產於96年12月11日中和地政事
    務所96中登地字第047661、047662、047663、047664號、96
    中登建字第031209號移轉所有權登記應予塗銷。
    其陳述及所提出之證據如下：
(一)訴外人佑聯水電工程股份有限公司於96年10月5 日邀同訴外
    人沈榮、周麗容及被告丁○○為連帶保證人，與原告訂立
    保證書，約定就訴外人佑聯水電工程股份有限公司現在（包
    括過去所負、現在尚未清償）及將來對於原告所負之一切債
    務以本金24,000,000元為限額暨其利息、遲延利息、違約金
    、損害賠償及其他從屬於主債務人之負擔，願與主債務人負
    連帶清償之責，並立具保證書1 紙，交原告收執。嗣訴外人
    佑聯水電工程股份有限公司依上開約定於96年10月11日起分
    別向原告借款7,000,000 元、10,000,000元、5,000,000 元
    ，經立具同一內容之借據3 紙，交與原告收執。目前尚欠借
    款餘額21,483,812元，依據授信約定書第7 條第5 款約定債
    務人使用票據遭退票時，其對原告所負之一切債務即視為全
    部到期，而訴外人佑聯水電工程股份有限公司於96年11月30
    日發生退票，其對於原告所負之一切債務即應視為到期。
(二)被告丁○○為逃避債務，於96年11月27日向戶政機關辦理離
    婚登記，並將被告丁○○名下之不動產移轉予被告乙○○，
    於96年11月20日以贈與為原因，將其所有如附表所示之不動
    產移轉予被告乙○○，並於96年12月11日登記，債務人所為
    以贈與為原因之債權行為及移轉不動產所有權之物權行為已
    嚴重損害原告之權利，應依民法第244 條第1 項規定予以撤
    銷。
(四)證據：提出保證書、授信約定書、借據、土地登記謄本、建
    物登記謄本、臺北縣中和地政事務所異動索引等影本為證據
    。
二、被告乙○○方面：
    聲明：請求駁回原告之訴。
    其陳述及所提出之證據如下：
(一)被告丁○○擔任訴外人佑聯水電工程股份有限公司之連帶保
    證人並辦理撥款等事，因夫妻素來不睦，分居多年，一在彰
    化一在台北，互不聞問已久，其於外借款保證諸行為，被告
    均無法與聞。被告乙○○與丁○○夫妻間感情不睦，分居已
    有時日，多年來有關所得稅申報均採分別計算稅額可佐證，
    分居之時間相隔久遠，正常夫妻間斷無能如此長期通謀預設
    分離報稅，以避多年後之債責，若以夫妻戶籍登記地仍然相
    同為由，認定被告丁○○故將其房地移轉登記予被告乙○○
    ，藉以損害債權，則又與被告乙○○係於台北市之金融機構
    上班，被告丁○○住居彰化之客觀分居狀態不符。
(二)被告乙○○確因分居多年故與丁○○間簽有離婚協議書並辦
    理登記生效，依離婚條件，被告丁○○必需支付離婚贍養費
    與負擔長子謝紀輔之大學教育生活費，丁○○以其近年因經
    濟不景氣之影響，沒有現金支付上開費用，僅能將價值有限
    之房地計算價值贈與給被告乙○○，以作為日後取得現金支
    付贍養費及長子教育生活費，數十年夫妻，箋箋之數勉予同
    意，亦即其為離婚夫妻間之財產清算，係以離婚為代價，並
    非無償故為損害債權人。
(三)經詢問丁○○始知本案原告係於97年1 月18日始向被告發欠
    繳催告函，被告丁○○將其財產移轉登記予被告乙○○卻在
    96年11月20日，兩者相差近2 個月，在移轉登記之時，被告
    丁○○對於原告並未有具體債務存在，民法第244 條第1 項
    之撤銷權之行使，必須有足以受損害客體標的之債權存在，
    本件被告丁○○與乙○○夫妻離婚移轉不動產之際，受損害
    之債權並未具體存在，故應不構成該條撤銷權行使之要件，
    被告乙○○之情形依民法第244 條第2 項規定，應以被告乙
    ○○亦知其事始得撤銷，被告乙○○既無法得知其簽約貸款
    之事於前，又不知其延滯債務之事於後，依該條項規定，原
    告之請求顯不合法。
(四)本件之訴訟標的僅約406 萬元左右，以離婚逃避債務實不符
    比例原則，何況被告二人間並未有夫妻財產制之約定，離婚
    之際，配偶一方享有法定之財產權，非原告所得任意撤銷。
(五)證據：提出94、95年度綜合所得稅結算申報表、戶籍謄本、
    彰化商業銀行彰化分行97年1 月18日催告函、學生證、兩願
    離婚協議書等影本為證據。
三、被告丁○○方面：
    聲明：請求駁回原告之訴。
    其陳述及所提出之證據如下：
(一)被告丁○○擔任訴外人佑聯水電工程股份有限公司之連帶保
    證人，惟該項借款合約成立於96年10月5 日，並自同月11日
    起開始撥款，此項借款為有擔保之借款，即由借款人之負責
    人沈榮獻、周麗容提供擔保品。
(二)被告丁○○與乙○○間因夫妻感情不睦，分居已有時日，民
    國94、95年綜合所得稅之結算申報均採分別計算稅額，時間
    相隔久遠，正常夫妻間斷無能如此長期通謀預設分離報稅，
    以避多年後之債責，若以夫妻戶籍登記地仍然相同為由，認
    定被告丁○○故將其房地移轉登記予被告乙○○，藉以損害
    債權，則又與被告乙○○係於台北市之金融機構上班，被告
    丁○○住居彰化之客觀分居狀態不符。
(三)被告丁○○應被告乙○○確因分居多年而必須辦理離婚登記
    手續，被告丁○○必需支付離婚贍養費與被告乙○○，被告
    丁○○近年因經濟不景氣之影響，沒有現金支付上開費用，
    僅能將價值有限之房地計算價值贈與給被告乙○○，以作為
    日後取得現金支付贍養費，亦即其為離婚夫妻間之財產清算
    ，係以離婚為代價，並非無償故為損害債權人。
(四)本案原告係於97年1 月18日始向被告丁○○發欠繳催告函，
    被告丁○○將其財產移轉登記予被告乙○○卻在96年11月20
    日，兩者相差近2 個月，在移轉登記之時，被告丁○○對於
    原告並未有具體債務存在，民法第244 條第1 項之撤銷權之
    行使，必須有足以受損害客體標的之債權存在，本件被告丁
    ○○與乙○○夫妻離婚移轉不動產之際，受損害之債權並未
    具體存在，故應不構成該條撤銷權行使之要件。
(五)本案之授信係屬有擔保之授信，若有不足，再負人的連帶保
    證責任，原告起訴撤銷離婚關係所為之贍養費給付，本件之
    訴訟標的僅約406 萬元左右，以離婚逃避債務實不符比例原
    則，何況被告二人間並未有夫妻財產制之約定，離婚之際，
    配偶一方享有法定之財產權，為法律所明定，原告所引遺產
    及贈與稅法第5 條，係課稅目的而存在，與本案債權債務無
    關，並無足取。
(六)證據：提出94、95年度綜合所得稅結算申報表、戶籍謄本、
    彰化商業銀行彰化分行97年1 月18日催告函、兩願離婚協議
    書等影本為證據。
貳、得心證之理由：
一、原告主張被告丁○○前於96年10月5 日為訴外人佑聯水電工
    程股份有限公司在為向原告借款在2,400 萬元擔任連帶保證
    人，嗣後訴外人佑聯水電工程股份有限公司於96年10月11日
    起分別向原告借款700 萬元、1,000 萬元、500 萬元，目前
    尚欠借款餘額21,483,812元，且訴外人佑聯水電工程股份有
    限公司於96年11月30日發生退票情形，其對於原告所負之一
    切債務即應依約視為到期，另被告丁○○、乙○○等2 人於
    96年11月27日向戶政機關辦理離婚登記，並於96年11月20日
    將被告丁○○名下之前揭不動產以贈與為原因移轉予被告乙
    ○○，於96年12月11日完成登記等事實，為被告所不爭執，
    並有原告提出之保證書、授信約定書、借據、土地登記謄本
    、建物登記謄本、臺北縣中和地政事務所異動索引等影本為
    證據，則原告上開主張自堪信為真實。
二、原告又主張被告二人間所為以贈與為原因之債權行為及移轉
    不動產所有權之物權行為已嚴重損害原告之權利，應依民法
    第244 條第1 項規定予以撤銷一節，則為被告所否認，並抗
    辯稱被告二人離婚條件內約定將前揭不動產分歸被告乙○○
    ，作為支付贍養費及長子謝紀輔生活及教育費之用，並非故
    意損害債權等語；經查，依據被告所提出之兩願離婚協議書
    所載關於被告二人離婚時關於財產分配之條件為「雙方在婚
    姻存續中之財產所有權依已登記之名義為依據並負擔債務及
    他項權利。」（見該兩願離婚協議書影本第3 點），另在該
    兩願離婚協議書影本第4 點特別約定：「特約條件：臺北縣
    中和市○○街323 號8 樓之2 之土地及建築改良物所有權歸
    女方所有，未償還之房屋貸款新台幣405 萬亦由女方負責清
    償，所產生之收益作為支付謝紀輔生活及教育費用之用。」
    ，可見被告二人離婚時就其婚姻關係存續中所取得之聯合財
    產之分配係以離婚時登記名義人作為分配歸屬之依據，而關
    於系爭中和市○○街323 號8 樓之2 房屋及基地之不動產係
    為以其收益作為長子謝紀輔之生活及教育費用而另行約定將
    該不動產分配與被告乙○○，對於被告乙○○而言，乃屬無
    償取得，故就此一不動產之分配，原告主張係無償行為一節
    ，應屬可採；被告乙○○抗辯稱本件乃屬民法第244 條第2
    項規定之有償行為之情形一節，尚無可採。
三、按「債務人所為之無償行為，有害及債權者，債權人得聲請
    法院撤銷之。」，民法第244 條第1 項定有明文。本件原告
    主張其為被告丁○○之債權人，而被告間之就上開不動產所
    為移轉行為害及原告對於被告丁○○之債權，因而請求撤銷
    該移轉之債權及物權行為等語，但為被告所否認，並抗辯稱
    該不動產之移轉乃屬夫妻離婚後分配財產之行為，且移轉當
    時，原告對於被告丁○○並未有具體之債權存在，當時被告
    亦尚未收到原告之催告通知，並非詐害原告債權之行為等語
    ；經查，被告二人間就系爭房屋及基地之以贈與為原因之移
    轉，乃屬無償行為，已如前述，而被告丁○○既與原告訂立
    連帶保證契約，即屬於原告之債務人，且因被告丁○○係與
    借款人即訴外人佑聯水電工程股份有限公司負連帶清償責任
    ，則自不以債權人即原告對連帶保證人即被告丁○○進行催
    告後，方始令被告丁○○成為原告之債務人，故而被告抗辯
    稱原告遲至97年1 月18日始對被告丁○○進行催告而認為其
    無民法第244 條第1 項規定之適用等語，自無可採；再查，
    債務人所為無償行為有害及債權人之債權時，即可聲請法院
    撤銷之，本件被告丁○○既為原告之債務人，與借款人即訴
    外人佑聯水電工程股份有限公司就對原告所負借款債務負連
    帶清償責任，其將登記於其名下之財產以贈與方式移轉予他
    人所有之無償行為，乃屬減少其對於債權人即原告之清償能
    力，原告主張有害及其對於被告丁○○之債權一節，應屬可
    採，被告上開抗辯則非可取。至於原告主張被告二人係為逃
    避債務而辦理離婚一節，被告則抗辯其二人間因感情不睦，
    已分居多年，綜合所得稅申報且係採分開申報方式為之，不
    可能以離婚方式逃避等情，然依照前揭法條規定，對於債務
    人與第三人間之無償行為而有害及債權人之債權者，並不以
    該行為之當事人是否知情為其要件，更與其離婚之真假無關
    ，原告此部分主張及被告此部分抗辯俱毋庸加以斟酌，併此
    敘明。
四、綜上所述，原告主張被告二人間就系爭不動產所為以贈與為
    原因而為移轉之債權行為及物權行為，有害及原告對於被告
    丁○○之債權，因而請求予以撤銷，被告乙○○並應將移轉
    登記塗銷等，當可認為有理由，應予准許。
參、本件事證已臻明確，兩造其餘主張及攻擊防禦方法與證據，
    經本院斟酌後，與本件判決結果已不生影響，故不一一論列
    ，附此敘明。
肆、結論：原告之訴為有理由，依民事訴訟法第85條第2 項判決
    如主文。
中    華    民    國    97    年    4     月    29    日
            民事第一庭  法  官  許  瑞  東
以上正本證明與原本無異
如對本判決上訴，須於判決送達後20日內向本院提出上訴狀
中    華    民    國    97    年    4     月    29    日
                        書記官  賴  玉  芬
┌─────────────────────────────────────────────────────┐
│附表（土地）：                                                                           97年度訴字第370號│
├─┬───────────────────────────┬──────┬─────────┬──────┤
│編│        土          地          坐          落        │面    積    │                  │            │
│  ├───┬────┬────┬────┬────────┼──────┤  權  利  範  圍  │備        考│
│號│縣  市│鄉鎮市區○   段   ○ ○  段 │  地        號  │  平方公尺  │                  │            │
├─┼───┼────┼────┼────┼────────┼──────┼─────────┼──────┤
│01│臺北縣│中和市  │公園    │        │632             │10.92       │322/100000        │            │
├─┼───┼────┼────┼────┼────────┼──────┼─────────┼──────┤
│02│臺北縣│中和市  │公園    │        │632-1           │1.92        │322/100000        │            │
├─┼───┼────┼────┼────┼────────┼──────┼─────────┼──────┤
│03│臺北縣│中和市  │公園    │        │632-2           │18.80       │322/100000        │            │
├─┼───┼────┼────┼────┼────────┼──────┼─────────┼──────┤
│04│臺北縣│中和市  │公園    │        │650             │4511.95     │322/100000        │            │
├─┴───┴────┴────┴────┴────────┴──────┴─────────┴──────┤
│附表（建物）：                                                                                            │
├──┬───┬───────┬─────────┬────────┬────┬────┬─────────┤
│編號│建  號│基  地  坐  落│建 物 門 牌 號 碼 │建築式樣主要建築│建物面積│權利範圍│備              註│
│    │      │              │                  │材料及房屋層數  │平方公尺│        │                  │
├──┼───┼───────┼─────────┼────────┼────┼────┼─────────┤
│ 01 │1413  │台北縣中和市公│台北縣中和市○○路│鋼筋混凝土造17層│139.11  │全部    │陽台12.90         │
│    │      │園段650地號   │322號8樓之2       │第8層           │        │        │花台0.49          │
└──┴───┴───────┴─────────┴────────┴────┴────┴─────────┘


司法院資訊處製作；財團法人民間司法改革基金會備份。
